---
title: "Trabalho final"
author: "Grupo 6: Eduardo Resende, Gabriel Isrrael, Leandro Saraiva e Matheus Castro"
date: "03/08/2020"
output: github_document
---
A base de dados escolhida para o trabalho, disponível nesse [link](http://www.transparencia.dadosabertos.mg.gov.br/dataset/compras-contratos-do-estado-de-minas-gerais), apresenta os dados de compras e aquisições de materiais, bens e serviços pelo Estado de Minas Gerais.

Para a análise da base de dados escolhidas, o grupo buscou responder, com a ajuda da visualização de dados, as seguintes perguntas:

1) Quais foram os órgãos que tiveram maior gasto com essas compras?

2) Lista dos programas que receberam maior verba e como isso se relaciona com o programa de governo atual.

3) Como foi distribuído o gasto no programa que recebeu maior verba e no que recebeu menor verba.

4) O valor total e média mensal de gastos dos 3 poderes em 2019 e 2020.

5) O valor total e média mensal de gastos das 3 ou 5 unidades executores que tem os maiores gastos.

6) Analisando as compras realizadas em 2019 e 2020, quais foram os bens e serviços que apresentaram os maiores gastos?

7) Qual a evolução dos gastos em compras na área de saúde considerando os anos de 2019 e 2020? 

8) Comparação das despesas correntes e despesas de capital 

9) Evolução comparativa dos gastos das unidades orçamentárias


```{r setup, echo=FALSE, warning=FALSE, message=FALSE}
library("tidyverse"); library("lubridate"); library("knitr"); library("dplyr")

#O código abaixo importa e combina as bases de dados para os anos de 2019 e 2020
df2020 <- read_csv2("data-raw/dmempenhodesp2020.csv", locale = locale(encoding = "latin1", decimal_mark = ",", date_format = "%d/%m/%Y"))
df2019 <- read_csv2("data-raw/dmempenhodesp2019.csv", locale = locale(encoding = "latin1", decimal_mark = ",", date_format = "%d/%m/%Y"))

df <- bind_rows(df2020, df2019)

```


```{r, include = FALSE}
#Executa os códigos necessários para as perguntas 4 e 5.

#4) O valor total e média mensal de gastos dos 3 poderes em 2019 e 2020.

#primeiramente, vou limpar as células separando numero de identificação e nome, e depois remover do df os órgãos que não pertencem a nenhum dos 3 poderes (MPMG, TCE, Def Pública)
df4 <- df %>%
  separate(col = funcao, into = c("id_funcao", "funcao"), sep = " - ", extra = "merge") %>%
  separate(col = unidade_orcamentaria, into = c("id_unidade", "unidade_orcamentaria"), sep = " - ", extra = "merge") %>%
  subset(unidade_orcamentaria != "PROCURADORIA GERAL DE JUSTICA") %>%
  subset(unidade_orcamentaria != "TRIBUNAL DE CONTAS DO ESTADO DE MINAS GERAIS") %>%
  subset(unidade_orcamentaria != "DEFENSORIA PUBLICA DO ESTADO DE MINAS GERAIS") 

#a seguir, vou criar uma coluna e inserir cada função em um dos 3 poderes, e somar os gastos por poder

df4 <- df4 %>%
  mutate(Poder = case_when(
    funcao == "LEGISLATIVA" ~ "Legislativo",
    funcao == "JUDICIARIA" ~ "Judiciario",
    funcao != "JUDICIARIA" & funcao != "LEGISLATIVA" ~ "Executivo")) %>%
  mutate(data = floor_date(as_date(dt_empenho), "month")) %>%
  group_by(data, Poder) %>%
  summarise(gasto_mes = sum(vr_empenho), .groups = "keep") %>%
  mutate(gasto_mes = gasto_mes/1000000)

# Plota o gráfico de linha dos gastos de cada um dos poderes em cada mês

#Cria uma tabela com o gasto total e a média de gasto mensal de cada um dos tres poderes
totais_poderes <- df4 %>%
  group_by(Poder) %>%
  summarise(Gasto_total = sum(gasto_mes)) %>%
  mutate(Media_mensal = Gasto_total/15) 


#5) O valor total e média mensal de gastos das 5 unidades executores que tem os maiores gastos.

df5 <- df %>%
  separate(col = unidade_executora, into = c("id_unidade", "unidade_executora"), sep = " - ", extra = "merge") %>%
  mutate(data = floor_date(as_date(dt_empenho), "month")) %>%
  group_by(unidade_executora) %>%
  mutate(gasto_total_unidade = sum(vr_empenho))

# O código abaixo cria um dataframe apenas com as 5 unidades executoras com o maior gasto total, calcula a média mensal de gasto delas e formata os nomes das unidades.
df5 <- df5%>%
  distinct(unidade_executora, .keep_all = TRUE) %>%
  subset(select = c(unidade_executora, gasto_total_unidade)) %>%
  arrange(desc(gasto_total_unidade)) %>%
  head(5) %>%
  mutate(media_mensal = gasto_total_unidade/15) %>%
  mutate(unidade_executora = case_when(
    unidade_executora == "TJMG - FEPJ" ~ "TJMG",
    unidade_executora == "C - GABINETE/NAJS" ~ "NAJS",
    unidade_executora == "DIRETORIA DE MANUTENÃ\u0087Ã\u0083O" ~ "Diretoria de Manutenção - DER",
    unidade_executora == "C - SUBPAS/SAF (FARMACIA)" ~ "SUBPAS - SAF",
    unidade_executora == "FUNED" ~ "FUNED"))

```


4_ O gráfico abaixo apresenta a evolução mensal dos gastos da totalidade dos órgãos dos poderes Executivo, Legislativo e Judiciário.


```{r, echo = FALSE}

df4 %>%
  group_by(Poder) %>%
  ggplot(aes(x = data, y = gasto_mes, col = Poder)) +
  geom_line() +
  ggtitle("Gasto Mensal dos Três Poderes") +
  xlab("Mês") +
  ylab("Gasto (em milhões de reais)")

```

  Ao analisar o gráfico e o banco de dados, foi possível perceber, primeiramente, que há uma vacância de dados das compras realizadas pela Assembléia Legislativa de Minas Gerais (ALMG) em 2019. Como esses dados estão ausentes, e sendo a ALMG o único órgão que possui gastos no poder Legislativo, as informações sobre este poder se mostram inconclusivas durante o ano de 2019.
  
  Por outro lado, é possível perceber, como já podia se esperar, que os gastos do poder Executivo excedem muito aos gastos dos outros dois poderes. Isso ocorre pelo fato do Poder Executivo ser reponsável pelos gastos com políticas públicas em todas áreas, como segurança, saúde, educação, trasnporte, infraestrutura e etc.
  
  Na tabela abaixo podemos verificar o valor total (em milhões de reais) gasto pelos três poderes no período analisado, de janeiro de 2019 até março de 2020, bem como a média mensal dos seus gastos (lembrando que os dados de 2019 dos gastos do poder Legislativo estão ausentes).

```{r, echo=FALSE}

kable(totais_poderes)
```


5_ A tabela abaixo apresenta as cinco unidades executoras que apresentaram os maiores gastos totais durante o período analisado, exibindo os valores dos seus gastos totais e a média mensal, ambos em reais.

```{r, echo = FALSE}

kable(df5)

```

  Apesar do poder Executivo apresentar gastos muito superiores ao do poder Judiciário, a tabela acima traz um órgão do Judiciário como o que mais gasta em compras públicas. Isso occorre pois, ao contrário do Executivo, que possui inúmeros órgãos executando suas políticas públicas, o Judiciário aqui é composto exclusivamente pelo Tribunal de Justiça de Minas Gerais (TJMG). Dessa forma, o TJMG, como único compontente do poder Judiciário, apresenta gastos superiores a qualquer órgão do Executivo (lembrando da ausência dos dados da ALMG nessa análise).

  Em seguida, podemos verificar que os órgãos executores que ocupam da 2ª à 4ª posição pertencem ao poder Executivo, representando os 4 órgãos que mais gastam em compras desse poder. O primeiro deles (2º lugar geral) é o Nucleo de Atendimento À Judicialização da Saúde, enquanto o terceiro (4º lugar geral) é a Subsecretaria de Políticas e Ações de Saúde referente às compras de medicamentos para a população. Esse é um fator importante que destaca como a judicialização da saúde representa um fator muito oneroso para a administração pública do Estado de Minas Gerais, como foi estudado mais a fundo na disciplina de Direito Administrativo. Esse fator se refere às inúmeras ações judiciárias sofridas pelo Estado para o fornecimento de medicamentos para os cidadãos, que não são contemplados pelo SUS. [saiba mais](http://www.mpdft.mp.br/saude/images/judicializacao/Judicializacao_acesso_medicamentos_MG.pdf).
  
  Já o 3º lugar geral pertence á diretoria de manutenção do Departamento de Estradas e Rodagem de Minas Gerais, o que é algo esperado pelos gastos elevados em manutenção da infraestrutura viária do Estado. Por último, a Fundação Ezequiel Dias, que visa participar do fortalecimento do Sistema Único de Saúde, protegendo e promovendo a saúde, completando 3 das 4 unidades com maiores gastos do Executivo pertencendo, de alguma forma, ao setor de saúde.
  



6_ Analisando as compras realizadas em 2019 e 2020, quais foram os bens e serviços que apresentaram os maiores gastos?

Ao analisar o gráfico abaixo percebe-se que os maiores gastos em compras de bens em serviços em 2019 foram em **Medicamentos**, **Execução de obras por contrato de bens não patrimoniáveis** e **Execução de obras por contrato de bens patrimoniáveis**. Estes dois últimos itens estão relacionados com as despesas com o pagamento de empreiteiras contratadas para execução de obras. Já os gastos com compras de medicamentos tiveram um valor de 348,94 milhões para os cofres públicos em 2019. Vale ressaltar também que os gastos em **Material médico e hospitalar** e  **Serviços de produção e logística de medicamentos** tiveram custos expressivos no ano de 2019.


```{r, echo = FALSE, warning=FALSE, message=FALSE}
#plota o gráfico "Cinco maiores gastos em compras de bens e serviços em 2019"

df6_2019 <- df %>%
  filter(ano_exercicio==2019)%>%
  group_by(item_desp)%>%
  summarise(total_empenho = round(sum(vr_empenho)/1000000,2))%>%
  arrange(desc(total_empenho))%>%
  head(5)

df6_2019%>%
  ggplot(aes(x = reorder(item_desp, -total_empenho), y=total_empenho, fill=item_desp))+
  geom_bar(stat="identity")+
  geom_text(aes(label=total_empenho), position=position_dodge(width=0.9), vjust=1)+
  theme(axis.text.x=element_blank())+
  theme(axis.ticks.x = element_blank()) +
  theme(legend.position="bottom", ncol(1))+
  guides(fill=guide_legend(nrow=5, byrow=TRUE))+
  scale_fill_discrete(name = "Item")+
  labs(x = "Item", y = "Valor (em milhões)", title = "Cinco maiores gastos em compras de bens e serviços em 2019")
```

Já o gráfico abaixo permite entender o comportamento dos gastos em compras de bens e serviços no primeiro trimestre de 2020. O maiores gastos estão no grupo de **Execução de obras por contrato de bens não patrimoniáveis**, seguido pela **Locação de serviços de apoio administrativo** e **Medicamentos**.

```{r, echo = FALSE, warning=FALSE, message=FALSE}
#Cinco maiores gastos em compras de bens e serviços no 1º trimestre de 2020

df6_2020 <- df %>%
  filter(ano_exercicio==2020)%>%
  group_by(item_desp)%>%
  summarise(total_empenho = round(sum(vr_empenho)/1000000,2))%>%
  arrange(desc(total_empenho))%>%
  head(5)

df6_2020 %>%
  ggplot(aes(x = reorder(item_desp, -total_empenho), y=total_empenho, fill=item_desp))+
  geom_bar(stat="identity")+
  geom_text(aes(label=total_empenho), position=position_dodge(width=0.9), vjust=1)+
  theme(axis.text.x=element_blank())+
  theme(axis.ticks.x = element_blank()) +
  theme(legend.position="bottom", ncol(1))+
  guides(fill=guide_legend(nrow=5, byrow=TRUE))+
  scale_fill_discrete(name = "Item")+
  labs(x = "Item", y = "Valor (em milhões)", title = "Cinco maiores gastos em compras de bens e serviços no 1º trimestre de 2020")
```

7_ Qual a evolução dos gastos em compras na área de saúde considerando os anos de 2019 e 2020? 

No gráfico seguinte é possível mensurar os gastos que o Estado teve com compras de bens em serviços na área de saúde em 2019. É percebido um comportamento praticamente linear durante o período. De acordo com a base de dados estudada, o valor total de recursos que o Estado gastou nessa categoria em 2019 ficou em torno de 895 milhões de reais.

```{r, echo = FALSE, warning=FALSE, message=FALSE}
#plota o gráfico "Evolução dos gastos em compras na área de saúde em 2019"

df7_2019 <- df %>%
  filter (funcao=="10 - SAUDE", ano_exercicio==2019)%>%
  arrange(dt_empenho)%>%
  mutate(soma_vrempenho=cumsum(vr_empenho))%>%
  mutate(soma_vrempenho=(round(soma_vrempenho/1000000,2)))

df7_2019 %>%
  ggplot(aes(x = dt_empenho, y=soma_vrempenho))+
  geom_line(color="red", size=1)+
  labs(x = "Mês", y = "Valor (em milhões)", title = "Evolução dos gastos em compras na área de saúde em 2019")
```

Analisando o primeiro trimestre de 2020 percebe-se que o Estado gastou em torno de R$211 milhões em compras de bens e serviços na área de saúde. No mesmo período de 2019 o Estado tinha gastado R$133 milhões. Apesar da base de dados não trazer os dados do segundo trimestre de 2020 já é possível perceber um possível aumento nos gastos da área de saúde provenientes da pandemia.

```{r, echo = FALSE, warning=FALSE, message=FALSE}
#plota o gráfico "Evolução dos gastos em compras na área de saúde no 1º trimestre de 2020"

df7_2020 <- df %>%
  filter (funcao=="10 - SAUDE", ano_exercicio==2020)%>%
  arrange(dt_empenho)%>%
  mutate(soma_vrempenho=cumsum(vr_empenho))%>%
  mutate(soma_vrempenho=(round(soma_vrempenho/1000000,2)))

df7_2020 %>%
  ggplot(aes(x = dt_empenho, y=soma_vrempenho))+
  geom_line(color="blue", size=1)+
  labs(x = "Data", y = "Valor (em milhões)", title = "Evolução dos gastos em compras na área de saúde no 1º trimestre de 2020")
  
```



```{r, include = FALSE, warning=FALSE, message=FALSE}
library(tidyverse)
library(dplyr)
# Cria dataframe para utilizar na análise 8

df8 <- df

# Manipula df8 e deixa somente as variáveis de interesse e a soma dos valores de empenho

pie_chart <- aggregate(x = df8$vr_empenho,
          by= list(df8$categoria_econ),
          FUN=sum)

# Renomeia os nomes das colunas do dataframe que será utilizado para o gráfico de pizza e
# trata os dados para melhor visualização na plotagem final (visualização por milhão e arredondamento com 2 casas decimais)

colnames(pie_chart) <- c("Categoria de Despesa", "Valor Empenhado")
pie_chart[1,1] = "DESPESAS CORRENTES"
pie_chart[2,1] = "DESPESAS DE CAPITAL"
pie_chart[1,2] = pie_chart[1,2]/1000000
pie_chart[2,2] = pie_chart[2,2]/1000000
pie_chart[,-1] <- round(pie_chart[,-1],2)



# Cria dataframe para utilizar na questão 9
  
df9 <- df
colnames(df9) <- c("id_empenho", "ano_exercicio", "sqa_gmifp", "sqa_credor", "sqa_natureza", "sqa_unidade_orc", "sqa_progtrab", "sqa_unidade_exerc", "sqa_empenho", "nr_empenho", "dt_empenho", "Unidade Orçamentária", "unidade_executora", "funcao", "subfuncao", "progama", "acao", "categoria_econ", "grupo_desp", "elemento_desp", "item_desp", "modalidade_aplic", "tipo_empenho", "fonte_recurso", "identificador_orc", "razao_social_credor", "Valor Empenhado")

# Cria uma lista com as 6 maiores unidades orçamentárias

df9_maiores <- aggregate(x = df9$`Valor Empenhado`, by= list(df9$`Unidade Orçamentária`), FUN=sum)

colnames(df9_maiores) <- c("Unidade Orçamentária", "Valor Empenhado")

df9_maiores <- df9_maiores[order(-df9_maiores$`Valor Empenhado`),]

maiores <- df9_maiores$`Unidade Orçamentária`[1:12]

maiores

# Ordena em ordem decrescente as Unidades Orçamentárias para a plotagem no facet_wrap

df9$`Unidade Orçamentária` <- factor(df9$`Unidade Orçamentária`, levels = maiores)

```

8) O gráfico abaixo compara os valores empenhados referentes a despesas correntes e despesas de capitais.

```{r, echo = FALSE, warning=FALSE, message=FALSE}
# Cria e salva o gráfico de pizza a partir de manipulação de um gráfico de barras

pie_chart %>% 
  ggplot(aes(x= "", y = `Valor Empenhado`, fill = `Categoria de Despesa`, label=sprintf("%0.2f", round(`Valor Empenhado`, digits = 2)))) +
  geom_bar(stat="identity", width=1) +
  geom_text(aes(label = `Valor Empenhado`, 1), position = position_stack(vjust = 0.5)) +
  theme(plot.title = element_text(hjust=0.5),
        axis.line = element_blank(),
        axis.text = element_blank(),
        axis.ticks = element_blank()) +
  coord_polar("y", start=0) +
  xlab("") +
  ylab("Valor Empenhado [R$ - Milhões]")

```

  A pergunta 8 é respondida pela análise da figura do chamado gráfico de pizza. Buscou-se por meio dessa visualização comparar as despesas correntes e as despesas de capital, confrontando-as por meio da visualização em faixas no gráfico. Nota-se que as despesas correntes são bem superiores as despesas de capital, o que era de se esperar tendo em vista a natureza e utilização de cada uma. Não houve dificuldades no tratamento dos dados nem surpresas na visualização, sendo o resultado final muito parecido com o esperado inicialmente.


9) O gráfico de linha abaixo apresenta a comparação das despesas empenhadas por 12 das unidades orçamentárias no período analisado de 2019 a 2020 que mais empenharam.

```{r, echo = FALSE, warning=FALSE, message=FALSE, fig.width=22, fig.height=7}
# Plota o gráfico de área pretendido inicialmente para as 12 maiores unidades orçamentárias

df9 %>% 
  filter(`Unidade Orçamentária` == maiores) %>% 
  ggplot(aes(x = dt_empenho, y = `Valor Empenhado`, fill = `Unidade Orçamentária`))+
  geom_area()

```
  Inicialmente, pensou-se em comparar as despesas das unidades orçamentárias por meio do gráfico de área, no qual seria possível observar a evolução das despesas a depender do tamanho da área colorida daquela unidade. Contudo, diversos problemas surgiram com essa visualização. A primeira delas é a enorme quantidade de unidades, o que tornou a visualização muito confusa. Em segundo lugar, o fato das despesas não serem continuas, ou seja, as unidades orçamentárias não empenham despesas todos os dias. Por fim, os valores são muito distintos uns dos outros, tendo valores de pouco reais e outros valores na proporção de milhões de reais. Tudo isso distorceu o gráfico e o tornou inviável.
  
  Nesse sentido, para resolver o problema, filtrou-se as unidades orçamentárias pelas 12 que mais empenharam ao longo do período 2019/2020 analisado. Ademais, utilizou-se a visualização por pontos e o faceting (facet_wrap) para separar as unidades e poder comparar a evolução de suas despesas ao longo do tempo. As unidades foram ordenadas das que mais empenharam no período para as que menos empenharam.
  
```{r, echo = FALSE, warning=FALSE, message=FALSE, fig.width=22, fig.height=14}
# Plota o gráfico de pontos com facet_wrap para melhor visualização das unidades até 9 milhões empenhados
  
df9 %>% 
  filter(`Unidade Orçamentária` == maiores) %>% 
  ggplot(aes(x = dt_empenho, y = `Valor Empenhado`, fill = `Unidade Orçamentária`, colour = `Unidade Orçamentária`)) +
  geom_point() +
  facet_wrap(~`Unidade Orçamentária`) +
  xlab('Data') +
  ylab('Valor empenhado [R$]') +
  ggtitle("Valores Empenhados até R$9 milhões")

```
  Nota-se pelo primeiro gráfico de faceting que o Fundo Estadual de Saúde é o que mais empenhou no período. Contudo, é importante ressaltar que a grande maioria dos empenhos são menores que R$1.000.000,00 para todas as unidades, mas esse fundo em especial possui uma maior quantidade de empenhos acima desse valor, o que corrobora para ser o que mais empenhou no período.
  
  Dessa forma, para melhor visualizar os gastos, foi-se limitando o valor máximo do empenho no eixo das ordenadas do gráfico. Dessa forma, fez-se limitações de até R$1.000.000,00, até R$125.000,00 e até R$40.000,00. Por meio dessa limitação, foi possível avaliar melhor a quantidade de empenhos de cada unidade, verificar qual possui uma maior densidade de empenhos ao longo do período, se esses empenhos se deram bem distribuídos ao longo do período ou concentrado em uma determinada faixa.

```{r, echo = FALSE, warning=FALSE, message=FALSE, fig.width=22, fig.height=14}
# Plota o gráfico de pontos com facet_wrap para melhor visualização das unidades até 1 milhão empenhado

df9 %>% 
  filter(`Unidade Orçamentária` == maiores) %>% 
  ggplot(aes(x = dt_empenho, y = `Valor Empenhado`, fill = `Unidade Orçamentária`, colour = `Unidade Orçamentária`)) +
  geom_point() +
  facet_wrap(~`Unidade Orçamentária`) +
  xlab('Data') +
  ylab('Valor empenhado [R$]') +
  ggtitle("Valores Empenhados até R$1 milhão") +
  ylim(0, 1000000)
```

```{r, echo = FALSE, warning=FALSE, message=FALSE, fig.width=22, fig.height=14}
# Plota o gráfico de pontos com facet_wrap para melhor visualização das unidades até R$125.000,00 empenhado
  
df9 %>% 
  filter(`Unidade Orçamentária` == maiores) %>% 
  ggplot(aes(x = dt_empenho, y = `Valor Empenhado`, fill = `Unidade Orçamentária`, colour = `Unidade Orçamentária`)) +
  geom_point() +
  facet_wrap(~`Unidade Orçamentária`) +
  xlab('Data') +
  ylab('Valor empenhado [R$]') +
  ggtitle("Valores Empenhados até R$125.000,00") +
  ylim(0, 125000)
```

```{r, echo = FALSE, warning=FALSE, message=FALSE, fig.width=22, fig.height=14}
# Plota o gráfico de pontos com facet_wrap para melhor visualização das unidades até R$40.000,00 empenhado

df9 %>% 
  filter(`Unidade Orçamentária` == maiores) %>% 
  ggplot(aes(x = dt_empenho, y = `Valor Empenhado`, fill = `Unidade Orçamentária`, colour = `Unidade Orçamentária`)) +
  geom_point() +
  facet_wrap(~`Unidade Orçamentária`) +
  xlab('Data') +
  ylab('Valor empenhado [R$]') +
  ggtitle("Valores Empenhados até R$40.000,00") +
  ylim(0, 40000)

```
